【裁判字號】    93,重訴,394
【裁判日期】    950718
【裁判案由】    清償借款
【裁判全文】
臺灣臺中地方法院民事判決             93年度重訴字第394號
原      告  三信商業銀行股份有限公司
法定代理人  丙○○
訴訟代理人  吳光陸律師
複代理人    廖瑞鍠律師
被      告  甲○○
訴訟代理人  謝文田律師
被      告  丁○○
                        之1
            乙○○○
上列當事人間請求清償借款事件，本院於民國95年6月19日言詞
辯論終結，判決如下：
    主  文
被告乙○○○、甲○○應連帶給付原告新台幣壹仟貳佰參拾玖萬
零參佰捌拾柒元，及其中捌佰伍拾貳萬參仟陸佰參拾貳元、參佰
捌拾陸萬陸仟柒佰伍拾伍元分別自如附表編號1、2所示起算日起
至清償日止之利息及違約金。
被告丁○○、甲○○應連帶給付原告新台幣參佰貳拾參萬伍仟零
肆拾伍元，及其中貳佰柒拾參萬貳仟零柒拾柒元、伍拾萬貳仟玖
佰陸拾捌元分別自如附表編號3、4所示起算日起至清償日止之利
息及違約金。
被告丁○○、乙○○○、甲○○應連帶給付原告新台幣陸仟萬元
，及其中貳仟萬元、壹仟肆佰壹拾萬元、壹仟貳佰玖拾萬元、捌
佰柒拾萬元、肆佰參拾萬元分別自如附表編號5至9所示起算日起
至清償日止之利息及違約金。
訴訟費用由被告乙○○○、甲○○連帶負擔二十四分之四，被告
丁○○、甲○○連帶負擔二十四分之一，餘由被告丁○○、乙○○○、甲○○連帶負擔。
本判決第一項於原告以新台幣肆佰壹拾參萬元為被告乙○○○、
甲○○供擔保後，得為假執行。但被告乙○○○、甲○○以新台
幣壹仟貳佰參拾玖萬零參佰捌拾柒元為原告預供擔保後，得免為
假執行。
本判決第二項於原告以新台幣壹佰零柒萬捌仟元為被告丁○○、
甲○○供擔保後，得為假執行。但被告丁○○、甲○○以新台幣
參佰貳拾參萬伍仟零肆拾伍元為原告預供擔保後，得免為假執行
。
本判決第三項於原告以新台幣貳仟萬元為被告丁○○、乙○○○
、甲○○供擔保後，得為假執行。但被告丁○○、乙○○○、甲○○以新台幣陸仟萬元為原告預供擔保，得免為假執行。
    事實及理由
甲、程序方面：
一、按訴狀送達後，原告不得將原訴變更或追加他訴，但請求之
    基礎事實同一，又不甚礙被告之防禦及訴訟之終結者，不在
    此限，民事訴訟法第255條第1項第2款、第7款定有明文；所
    謂請求之基礎事實同一，係指變更或追加之訴與原訴之原因
    事實，有其社會事實上之共通性及關聯性，而就原請求所主
    張之事實及證據資料，於變更或追加之訴得加以利用，且無
    害於他造當事人程序權之保障，俾符訴訟經濟者稱之，最高
    法院91年度台抗字第552號裁判可資參照。本件原告起訴時
    原請求被告甲○○給付新台幣（下同）75,625,432元及附表
    所示之利息及違約金，嗣於於94年10月28日追加乙○○○、
    丁○○二人為被告，並請求被告三人給付如主文所示之本金
    、利息及違約金，核其追加前後所為請求，依原告之陳述內
    容觀之，其基礎事實同一，均係以被告三人就借款連帶保證
    內容為據，且就原請求之訴訟及證據資料，於審理繼續進行
    在相當程度範圍內具有一體性，依前揭規定，應予准許，合
    先敘明。
二、本件被告丁○○、乙○○○經合法送達，未於言詞辯論期日
    到場，核無民事訴訟法第386條各款所列情形，爰依原告之
    聲請，由其一造辯論而為判決。
乙、實體方面：
一、原告起訴主張：
  (一)被告乙○○○、甲○○於79年11月14日與原告前身保證責任
    台中市第三信用合作社（下稱三信合作社）簽立連帶保證書
    ，雙方約定就被告丁○○對原告之一切債務，在3千萬元範
    圍內負連帶保證之責。嗣(1)被告丁○○於81年12月4日向原
    告借款16,800,000元，並由訴外人陳立興、杜博仁為該借款
    之連帶保證人，迄今尚欠8,523,632元；(2)訴外人陳立興於
    80年8月13日向原告借款4,000,000元，並由被告丁○○、訴
    外人杜博仁為該借款之連帶保證人，迄今尚欠3,866,755元
    ，故被告乙○○○、甲○○對如附表編號1、2所示之本金（
    合計12,390,387元）、利息、違約金，應負連帶清償之責。
  (二)被告丁○○、甲○○於79年11月14日與原告前身三信合作社
    簽立連帶保證書，雙方約定就被告乙○○○對原告之一切債
    務，在3千萬元範圍內負連帶保證之責。嗣(1)被告乙○○○
    於80年8月13日向原告借款20,000,000元，並由訴外人陳立
    興、杜博仁為該借款之連帶保證人，迄今尚欠2,732,077元
    ；(2)訴外人陳立興於80年11月13日向原告借款4,00 0,000元
    ，並由被告乙○○○為連帶保證人，迄今尚欠502,968元，
    故被告丁○○、甲○○對如附表編號3、4所示之本金（合計
    3,235,045元）、利息、違約金，應負連帶清償之責。
  (三)被告乙○○○、甲○○及丁○○於79年11月14日與原告前身
    三信合作社簽立連帶保證書，雙方約定分別就訴外人陳立興
    、杜博仁對原告之一切債務，各在3千萬元範圍內負連帶保
    證之責。嗣(1)訴外人蔡欽漢於80年12月4日向原告借款2千萬
    元，並由訴外人陳立興及杜博仁為該借款之連帶保證人，迄
    今尚欠20,000,000元；(2)訴外人尹湘皓於81年4月27日向原
    告借款14,100,000元，並由訴外人陳立興及杜博仁為該借款
    之連帶保證人，迄今尚欠14,100,000元；(3)訴外人黃士傑於
    80年12月4日向原告借款12,900,000元，並由訴外人陳立興
    及杜博仁為該借款之連帶保證人，迄今尚欠12,900,000元；
    (4)訴外人黃昭明於80年12月4日向原告借款14,720,000元，
    並由訴外人陳立興及杜博仁為該借款之連帶保證人，迄今尚
    欠9,349,558元（本件就該筆連帶保證債務請求8,700,000元
    ）；(5)訴外人蔡榮蘭於80年12月4日向原告借款4,800,000元
    ，並由訴外人陳立興及杜博仁為該借款之連帶保證人，迄今
    尚欠4,300,000元。總計訴外人陳立興、杜博仁對原告所負
    之連帶保證債務為60,649,558元，原告依被告三人所簽立之
    上開連帶保證書，分別就訴外人杜博仁與陳立興對原告之一
    切債務，各以3千萬元範圍為限，於連帶保證金額合計6千萬
    元之本金債權內，請求被告三人連帶給付，並對被告三人請
    求如附表編號5至9所示之利息、違約金。
  (四)對被告抗辯之陳述：
    被告對原告所負債務為最高限額保證債務，且所擔保者為一
    切債務，包括被告對原告所負之票據、借款、墊款、「保證
    」等債務及其他有關費用，且該最高限額保證債務於保證期
    限內，不因某一筆債務曾受償而消滅，是被告對被保證人之
    保證債務亦應負連帶清償之責，且原告所請求者均未逾最高
    限額保證債務。又本件既係最高限額保證，且我國實務承認
    最高限額保證，其與僅就特定單筆債務為擔保之情形不同，
    自無學者所稱「危險擴張條款」之適用。又最高限額保證與
    最高限額抵押二者不同，系爭連帶保證書係最高限額保證，
    並非最高限額抵押。另違約金之約定，為賠償給付遲延所生
    之損害，於債務人給付遲延時，債權人始得請求，既非定期
    給付之債務，其時效為15年，而非5年。
  (五)聲明：除假執行之供擔保金額外，餘如主文所示。
二、被告甲○○則以：
  (一)本件係太府建設股份有限公司（下稱太府公司）擬向原告前
    身三信合作社借貸，因無法以法人資格借貸，遂委由被告丁○○、乙○○○及訴外人陳立興、杜博仁四人於79年11月8
    日向原告借貸1億元，為確保全部債權（包括本金、利息、
    違約金）之清償，雙方約定由太府公司提供台中市○區○○
    段260、261建號建物（門牌號碼台中市○區○○路1段101號
    4、5樓）及其坐落之台中市○區○○段一小段3地號土地，
    設定1億2千萬元之最高限額抵押權，為保障該債務之清償，
    又約同被告甲○○對被告丁○○、乙○○○及訴外人陳立興
    、杜博仁各以3千萬元（合計1億2千萬元）擔保前揭債務之
    清償。嗣因太府公司無力代被告丁○○、乙○○○及訴外人
    陳立興、杜博仁清償前債務，遂由原告就前揭抵押物聲請拍
    賣，並於82年11月11日由原告以債權人身分承受取償，是該
    主債務業經清償而消滅。
  (二)被告甲○○於79年11月14日所簽立之四紙連帶保證書中所稱
    之「一切債務」，係指借貸債務，不包括票據、保證或其他
    非借貸之債務，且該保證日期、金額與上開借貸日期、金額
    均相近，顯見被告甲○○僅就陳立興、丁○○、乙○○○及
    杜博仁四人於79年11月8日向原告借貸1億元及其利息、違約
    金，共計1億2千萬元之債務負連帶保證責任。又兩造間約定
    書中並無任何立約人對於主債務人之保證債務應負責任之約
    定，是被告保證範圍不及於主債務人之保證債務，而被告之
    主債務既經清償而消滅，依保證契約之從屬性，被告之保證
    債務已消滅。
  (三)又原告對主債務人之他筆債務，係分別由原連帶保證人另行
    簽立保證契約，採逐案徵提保證人之方式，且個別對保，非
    如同最高限額保證後，即不再徵詢意見及對保之方式，是依
    訂約當時客觀情形及解釋契約探求當事人真意，本件並非最
    高限額保證，故被告所保證之債務僅止於陳立興、丁○○、
    乙○○○及杜博仁四人於79年11月8日向原告借貸1億元及其
    利息、違約金，共計1億2千萬元之債務。
  (四)本件縱為最高限額保證契約，保證之範圍亦應僅限於主債務
    人對於原告「所借款項」為基礎法律關係下所生之債務，而
    不包括主債務人之保證債務。若保證書所約定之一切債務過
    於廣泛，將使非借貸關係所生之偶發債務列為擔保範圍，致
    保證人負擔不可預測債務之可能，且逾越雙方基礎法律關係
    為其發生原因，亦違反保證契約之從屬性，被告顯無從知悉
    保證債務之具體範圍而採取適當之應對措施，自屬違反誠信
    原則及衡平原則而顯失公平，依消費者保護法第11條第1項
    、第12條第1項、第2項第1款、同法施行細則第14條或民法
    第247條之1規定，該定型化契約約款均應認為無效。
  (五)被告所預期之保證債務係指丁○○等四人前揭1億元之債務
    擔保為限，系爭保證契約縱約定就債務人現在及未來所生之
    一切債務以3千萬元為限額內負連帶責任，此種危險擴張條
    款或異常條款，應不生效力或不構成契約內容。
  (六)另違約金係因給付遲延所生，顯屬損害賠償之性質，與遲延
    利息類似，有民法第126條5年短期消滅時效之適用，而原告
    係於93年9月27日起訴請求，就88年9月27日前之利息及違約
    金請求權逾5年部分，已罹於時效而消滅。另現今銀行利率
    已大幅調降，系爭借貸契約之簽訂非被告所知悉，原告請求
    之違約金逾6個月者依年利率百之分20計算顯屬過高，自應
    酌減違約金等語抗辯。
  (七)聲明：(1)原告之訴駁回；(2)如受不利判決，願供擔保請准宣
    告免為假執行。
三、被告丁○○、乙○○○未於言詞辯論期日到場，亦未提出書
    狀作何聲明或陳述。
四、本件不爭執事項：
  (一)被告乙○○○、甲○○於79年11月14日，以丁○○為被保證
    人，與原告前身保證責任三信合作社簽立連帶保證書；被告
    丁○○、甲○○於同日，以乙○○○為被保證人，與原告前
    身三信合作社簽立連帶保證書；被告乙○○○、甲○○及丁○○於同日，分別以陳立興、杜博仁為被保證人，與原告前
    身三信合作社簽立連帶保證書。上開4紙保證書上記載「向
    貴社連帶保證，凡貴社持有○○○之一切債務憑證，以新台
    幣參仟萬元為限額，保證人願與債務人負連帶償還保證責任
    。如債務人對於所借款項到期不償還清楚時，無論該項借款
    有無提出抵押品，或所提之抵押品處分所得價款不足償還債
    務者，均由全體保證人連帶負責償還」。
  (二)對原告95年5月17日辯論意旨(三)狀附表所示編號1至9借款人
    之借款金額、各自尚欠之餘額、連帶保證債務金額均不爭執
    。
  (三)若被告就主債務人之保證債務應負保證責任，對另一連帶保
    證人李嘉綺已償還600萬元，及其抵充利息、違約金之計算
    方式均不爭執。
  (四)若被告就主債務人之保證債務應負保證責任，對原告分別請
    求如附表所示之本金金額未超出最高限額保證之金額，且對
    原告請求之金額及起訴前回溯5年內之利息、違約金之請求
    均不爭執。
五、法院之判斷：
    原告主張被告三人應分別依連帶保證契約就附表借款人之借
    款餘額負連帶清償責任等情，為被告所否認，並以前詞置辯
    。是本院應審究者厥為：(一)系爭保證契約是否為最高限額保
    證？(二)若系爭保證契約為最高限額保證，被告保證範圍是否
    及於主債務人（即被保證人）對第三人之保證債務？(三)系爭
    保證契約書之內容有無顯失公平而違反誠信原則及衡平原則
    ？(四)若被告就主債務人之保證債務應負保證責任，就原告提
    出附表中超出5年之違約金是否罹於時效？經查：
  (一)被告甲○○、乙○○○、丁○○於79年11月14日向原告簽立
    之連帶保證書約定：「立連帶保證書人○○○等（以下簡稱
    保證人並包括繼承人）今向貴社連帶保證凡貴社持有○○○
    之一切債務憑證以新台幣參仟萬元為限額，保證人願與債務
    人負連帶償還保證責任」，另被告三人於同日向原告所簽立
    之約定書第1條、第11條、第13條分別約定：「本約定書所
    稱一切債務，係指立約人對貴社所負之票據、借款、墊款、
    保證等債務及其他債務，並包括其利息、遲延利息、違約金
    、損害賠償及其他有關費用」、「立約人所保證之債務，如
    主債務人未依約履行，立約人當即負責‧‧‧」、「本約定
    書係補充各個授信契據之一般性共通約款，於立約人簽章交
    付貴社後生效」，由上開約定文義觀之，其約定縱無「須就
    現在（包括過去所負現在尚未清償）及將來所負之債務」之
    文句，惟已就保證債務之範圍明確記載，保證人即得明瞭其
    擔保範圍，被告於簽署該書面時應已知悉，則被告三人既分
    別於載有3千萬元保證額度內之保證書上簽名，即表示同意
    就此額度內負有保證之責，是系爭保證契約為最高限額保證
    甚明。被告甲○○雖辯稱：附表編號1至4所示之借款係採逐
    筆保證方式，該保證契約並非最高限額保證云云。惟查，依
    原告提出之上開4筆借款放款放出傳票及轉帳貸方傳票觀之
    ，其上之保證人欄上簽名均屬同一人所為，而與被告三人分
    別於連帶保證契約上之簽名不同，顯見該等簽名係原告於放
    款作業時自行填具保證人姓名，而非被告三人對上揭各筆借
    款逐筆對保所簽，而被告又未提出其他證據可資證明對各筆
    借款有為逐筆對保，僅空言該各筆借款為原告逐案徵提保證
    人，所辯顯不可採。再按解釋契約，固須探求當事人立約時
    之真意，不能拘泥於契約之文字，但契約文字業已表示當事
    人真意，無須別事探求者，即不得反捨契約文字而更為曲解
    ，最高法院17年上字第1118號判例可資參照。本件由系爭保
    證契約文義足以認定為最高限額保證，被告甲○○捨契約文
    字而更為曲解，所辯自不足採。
  (二)次按最高限額保證契約如定有期間，在該期間內所生約定範
    圍內之債務，不逾最高限額者，均為保證契約效力所及；如
    未定期間，保證契約在未經保證人依民法第754條規定終止
    或有其他消滅原因以前，所生約定範圍內之債務，亦同。故
    在該保證契約有效期間內，已發生約定範圍內之債務，縱因
    清償或其他事由而減少或消滅，該保證契約依然有效，嗣後
    所生約定範圍內之債務，於不逾最高限額者，債權人仍得請
    求保證人履行保證責任，最高法院77年台上字第943號判例
    可資參照。本件系爭連帶保證契約係屬最高限額保證契約，
    已如前述，核其契約內容並未訂有保證之有效期限，被告三
    人復未依民法第754條規定為終止保證契約之意思表示，於
    保證期間內所生之債務縱因清償或其他事由而減少或消滅，
    該保證契約依然有效，故縱訴外人太府公司向台中市第三信
    用合作社之借款已清償，惟被告三人仍應就嗣後所生約定範
    圍內之債務，於不逾最高限額下負保證責任，故被告甲○○
    抗辯系爭保證契約已因主債務清償而隨同消滅云云，亦非可
    採。
  (三)又被告甲○○雖抗辯系爭保證契約縱約定人就債務人現在及
    未來所生之債務負保證責任，此種危險擴張條款或異常條款
    ，應不生效力或不構成契約內容云云。惟查，本件既係最高
    限額保證，已如前述，其所擔保者並非單筆債務，而係保證
    人與債權人約定就債權人與主債務人間所生一定債之關係範
    圍內之不特定債務，預定最高限額而由保證人保證之契約，
    是在該期間內所生約定範圍內之債務，不逾最高限額者，均
    為保證契約效力所及，而該保證契約既有一定之限額，並非
    漫無限制，保證人可斟酌被保證人及保證人自己之財力，判
    斷是否為該項保證，並非不能預期，且其既未涉及不法或無
    從履行之情形，又無違反法律強制或禁止規定，自屬有效，
    是其與僅就特定單筆債務為擔保之情形不同，自無學者所稱
    「危險擴張條款」或「異常條款」之適用。
  (四)又系爭保證契約既已載明對被保證人之「一切債務」負連帶
    保證責任，而上開約定書第1條又約定：「本約定書所稱一
    切債務，係指立約人對貴社所負之票據、借款、墊款、保證
    等債務及其他債務，並包括其利息、遲延利息、違約金、損
    害賠償及其他有關費用」，已如前述，顯見被告三人於簽訂
    保證契約當時均已表明其保證範圍包括被保證人對第三人之
    保證債務在內，非僅指借款債務，被告甲○○所辯，保證債
    務不及於主債務人之保證債務云云，洵無足採。
  (五)再按所謂定型化契約應受衡平原則限制，係指締約之一方之
    契約條款已預先擬定，他方僅能依該條款訂立契約，否則，
    即受不締約之不利益，始應適用衡平原則之法理，以排除不
    公平之「單方利益條款」，避免居於經濟弱勢之一方無締約
    之可能，而忍受不締約之不利益，是縱他方接受該條款而締
    約，亦應認違反衡平原則而無效，俾符平等互惠原則。茲保
    證人既係擔保他人間之債務清償責任，並非經濟之弱者，且
    未自保證契約獲取任何利益，如認保證契約有違民法保護保
    證人之任意規定，自可不訂定保證契約，並不因其未為保證
    人而生不利益，或經濟生活受制於銀行不得不為保證之情形
    。是保證人如因同意某條款而訂定保證契約，該條款又屬當
    事人得依特約排除之任意規定，除另有其他無效之原因外，
    保證人即不得任指該契約條款為無效，最高法院93年度台上
    字第710號判決可資參照。本件被告三人向原告簽立之連帶
    保證契約書及約定書既已合意約明被告之連帶保證範圍包括
    票據、借款、墊款、保證等債務及其他債務，並包括其利息
    、遲延利息、違約金、損害賠償及其他有關費用等，則被告
    三人自就最高限額內之保證債務負連帶責任。再者，銀行與
    連帶保證人間所訂定之保證契約，乃保證人擔保借款人對銀
    行債務之清償責任，銀行對保證人並不負任何義務，保證人
    亦無從因保證契約自銀行獲取報償，其性質上屬單務、無償
    契約，並非屬消費之法律關係，保證人亦非消費者，自無消
    費者保護法之適用。是被告甲○○辯稱：系爭保證契約違反
    平等互惠原則，顯失公平，且亦違反誠信原則及衡平原則，
    依消費者保護法第11條第1項、第12條第1項、第2項第1款、
    同法施行細則第14條及民法第247條之1規定，該定型化契約
    約款為無效云云，顯不可採。
  (六)再按利息、紅利、租金、贍養費、退職金及其他1年或不及1
    年之定期給付債權，其各期給付請求權，因5年間不行使而
    消滅，民法第126條定有明文。本件被告甲○○雖另辯稱：
    原告請求之違約金與遲延利息類似，有民法第126條5年短期
    消滅時效之適用，且違約金顯屬過高，應予酌減云云。惟查
    ，違約金係為賠償因遲延清償所生之損害而為約定，僅於債
    務人給付遲延時，債權人始得請求，並非基於同一基本債權
    而定期反覆發生之請求權，既非定期給付之債務，與上開民
    法第126條條所規定之性質不同，應無前揭利息短期時效之
    適用，其時效期間仍應為15年。又原告係因借款人遲延履行
    ，依約請求逾期在6個月以內者，按各筆利率之百分之10，
    逾期超過6個月者，則按各筆利率之百分之20計付違約金，
    並無違約金過高應予酌減之情形。是被告甲○○上開所辯，
    均屬無據。
  (七)綜上所述，系爭保證契約係屬最高限額保證性質，且保證範
    圍包括被保證人對第三人之保證債務在內，又無顯失公平、
    違反誠信原則及衡平原則之情形，已如前述，是被告三人應
    分別負連帶保證責任；又被告甲○○對原告請求之各筆連帶
    保證債務金額、利息之計算均不爭執，而原告就超過5年違
    約金之請求亦未罹於時效或有過高之情形，已如前述，另被
    告丁○○、乙○○○對於原告主張之前開事實，已於相當時
    期受合法之通知，而於言詞辯論期日不到場，亦未提出準備
    書狀爭執，應視同自認原告之主張。從而，原告依連帶保證
    之法律關係，請求被告乙○○○、甲○○連帶給付12,390,3
    87元，及如附表編號1、2所示之利息及違約金；另被告丁○○、甲○○連帶給付3,235,045元，及如附表編號3、4所示
    之利息及違約金；另被告丁○○、乙○○○、甲○○連帶給
    付60,000,000元，及如附表編號5至9所示之利息及違約金，
    為有理由，應予准許。又兩造均陳明願供擔保，以代釋明，
    請求宣告假執行及免為假執行，經核並無不合，爰分別酌定
    相當擔保金額准許之。
六、本件事證已臻明確，兩造其餘之攻擊防禦方法，與判決基礎
    之事實及結果並無影響，爰不予審酌，併此敘明。
七、結論：原告之訴為有理由，依民事訴訟法第385條第1項前段
    、第78條、第85條第1、2項、第390條第2項、第392條，判
    決如主文。
中    華    民    國    95    年    7    月     18    日
                  民事第三庭    法  官  卓進仕
以上正本係照原本作成。
如對本判決上訴，須於判決送達後20日內向本院提出上訴狀（須
附繕本）。
中    華    民    國    95    年    7    月     18    日
                                書記官


司法院資訊處製作；財團法人民間司法改革基金會備份。
